臺灣高等法院民事判決　　　　　　　　　　96年度上字第46號
上　訴　人　第一商業銀行股份有限公司
法定代理人　甲○○
訴訟代理人　李秋銘律師
複代理人　　黃金亮律師
被上訴人　　乙○○
　　　　　　丙○○
共　　　同
訴訟代理人　李蒼棟律師
上列當事人間請求撤銷贈與等事件，上訴人對於中華民國95年11
月22日臺灣宜蘭地方法院95年度訴字第84號第一審判決提起上訴
，本院於96年9月26日言詞辯論終結，判決如下：
    主  文
原判決除確定部分外廢棄。
確認被上訴人乙○○與被上訴人丙○○間就宜蘭縣礁溪鄉○○段
363地號，暨同段265建號建物，於民國94年8月9日以宜登字第15
0960號收件，設定權利範圍所有權全部，權利價值新台幣4,000,
000元之抵押債權不存在。
被上訴人丙○○應將坐落宜蘭縣礁溪鄉○○段363地號土地，暨
同段265建號建物，於民國94年8月9日以宜登字第150960號收件
，設定權利範圍所有權全部，權利價值新台幣4,000,000元之抵
押權設定登記予以塗銷。
第一、二審訴訟費用除確定部分外由被上訴人負擔。
　　事實及理由
一、上訴人起訴主張：被上訴人乙○○於民國92年7月11日簽立
    保證書，約明就訴外人億昌紙業有限公司（下稱億昌公司）
    對於伊所負擔之債務，以本金新臺幣（下同）10,000, 000
    元為額度，與其他連帶保證人同負連帶清償之責。嗣後訴外
    人億昌公司自94年4月至同年7月止，先後多次向伊借款，其
    中短期擔保放款部分即有13筆，金額合計3,686,000元，然
    未依約清償。伊擬向被上訴人乙○○求償，竟發現被上訴人
    乙○○將其所有座落宜蘭縣礁溪鄉○○段363地號、地目建
    、面積122.10平方公尺，權利範圍全部，暨同段265建號建
    物，門牌號碼宜蘭縣礁溪鄉○○路133巷12號，1、2層面積
    均為63.95平方公尺，權利範圍所有權全部（下稱系爭房地
    ），於94年8月15日以夫妻贈與為原因，於同年8月15日將系
    爭房地所有權移轉登記與與原審共同被告戊○○。復於94年
    8月9日，將系爭房地以宜登字第150960號收件，設定權利範
    圍所有權全部，權利價值4,000,000元之抵押權與被上訴人
    丙○○。被上訴人乙○○明既明知其與被上訴人丙○○間未
    有債權債務關係存在，乃為損害伊之債權，竟將其所有系爭
    房地虛偽設定4,000,000元之抵押權予被上訴人丙○○，其
    等間成立之抵押債權純屬虛偽，足以影響伊債權之受償，伊
    自有受確認判決之法律上利益，請求確認被上訴人乙○○與
    被上訴人丙○○間就系爭房地之抵押債權不存在，並以其間
    通謀虛偽意思表示設定抵押權，依據侵權行為之法則或行使
    代位權，請求被上訴人塗銷系爭抵押權之登記判決。（原審
    判決被上訴人乙○○與原審共同被告戊○○間就系爭房地於
    94 年7月20日所為之贈與行為，應予撤銷。戊○○應將系爭
    房地於94年8月15日所為之所有權移轉登記予以塗銷部分，
    未據被上訴人上訴已告確定。）
二、被上訴人則以：被上訴人丙○○於94年8月間在伊宜蘭市信
    用合作社之活儲帳戶內即有7,000,000元之存款，足證伊有
    足夠資力出借4,000,000元予被上訴人乙○○，又被上訴人
    丙○○於94年8 月8日自伊礁溪郵局之帳戶內領出4,000,000
    元後，旋即存入被上訴人乙○○之帳戶內，且被上訴人乙○
    ○與原審被告戊○○均於同日共同簽發面額4,000,000元之
    本票一紙予被上訴人丙○○，足證其間確有4,000,000元之
    借貸關係存在，上訴人所為訴請塗銷系爭房地之抵押權登記
    均不足採等語，資為抗辯。
三、兩造不爭執事項
１、被上訴人乙○○於92年7月11日簽立保證書，約明就訴外人
    億昌公司對於上訴人所負擔之債務，以本金10,000,000元為
    額度，併同其他連帶保證人同負連帶清償之責。
２、訴外人億昌公司自94年4月起至同年7月止，先後多次向上訴
    人借款，其中短期擔保放款部分即有13筆，金額合計3,636,
　　000元，嗣後訴外人億昌公司對於前開借款並未依約清償。
３、被上訴人乙○○於94年8月9日，將系爭房地，以宜登字第15
    0960號收件，設定權利範圍所有權全部，權利價值4,000,00
    0元之抵押權與被上訴人丙○○。
四、上訴人主張被上訴人間並無債權債務關係存在，為損害其債
    權，被上訴人乙○○竟將其所有系爭房地虛偽設定4,000,00
    0元之抵押權予被上訴人丙○○等情，被上訴人則以前揭情
    詞置辯，則本件應審究者厥為：１、被上訴人之間是否有40
    0萬元債權債務關係存在？２、被上訴人乙○○將其所有之
    前開土地及其建物設定4,000,000元之抵押權予以被上訴人
    丙○○，是否出於通謀虛偽設定之抵押權？３、被上訴人乙
    ○○與被上訴人丙○○間設定系爭抵押權，如係出於雙方通
    謀虛偽之意思表示，上訴人得否依侵權行為之法則或行使代
    位權，請求被上訴人丙○○塗銷抵押權登記？茲分述如下：
１、被上訴人之間是否有400萬元債權債務關係存在？
　(1)按法律關係不存在之消極確認之訴，應由被告就法律關係存
    在之積極事實負舉證之責，最高法院19年度上字第385號、2
    8年度上字第11號均著有判例，可資參照。本件上訴人請求
    確認被上訴人乙○○與被上訴人丙○○間之抵押權所擔保之
    債權關係不存在，屬於消極確認之訴，被上訴人既主張該債
    權關係為真正，自應由被上訴人對於該積極事實負舉證之責
    。查，被上訴人主張其二人間有4,000,000元之債權債務關
    係存在，固據提出被上訴人丙○○於保證責任宜蘭信用合作
    社之活期儲蓄存款存摺、被上訴人丙○○礁溪郵局之郵政存
    簿儲金儲金簿、被上訴人乙○○礁溪郵局之郵政存簿儲金簿
    及交易往來明細表及原審共同被告戊○○、被上訴人乙○○
    所開立之4,000,000元本票一紙為證（見原審卷第52-57頁）
    。惟按依民法第153條第1項及第477號第1項之規定，被上訴
    人二人對於消費借貸契約所必要之點之一方移轉金錢或其他
    代替物之所有權於他方之合意是否存在，即為判斷被上訴人
    二人間是否有消費借貸合意之依據。查依被上訴人乙○○於
    原審95年7月6日之證述：「有向丙○○借了400萬元，因我
    兒子要做生意。何時借的已經忘記了。我忘記有無寫借據。
    他是匯入我的帳戶內。所借的錢有領出。是我兒子去領的，
    但是何時去領我不知道。帳戶係我的帳號。我兒子說要向我
    借，我就叫他去領。我向丙○○借錢，有讓他設定抵押，何
    時去辦理設定抵押權我也忘記了。90年7月11日擔任保證人
    時，我不知道名下有無財產。丙○○是我先生的弟弟。平常
    沒有向丙○○借過錢。只有借400萬元給我兒子做生意，我
    忘記何時借或還，都是我兒子跟丙○○談的，我不知道。有
    無約定利息？或有無簽立契約書？均是我兒子和我先生去談
    的，我沒有寫契約書，我不知道我兒子和我先生有無簽，我
    只是去問而已。丙○○將錢一次匯給我，因而房子給他抵押
    。我不知道抵押權的種類。我以兒子要做生意的名義借錢。
    我兒子叫我先借400萬元。」（見原審卷第86至89頁）其於
    同年十月五日係陳稱：「九十四年八月八日之四百萬元是我
    和我兒子及我先生一起去領。丙○○告訴我已經入帳，我們
    就一起去郵局，丙○○是跟我先生講的，他如何告訴我先生
    我不清楚，他何時講的我也不清楚。簽立本票的日期忘記了
    。不清楚是入帳當天或是之前或之後。肆佰萬入帳時，丙○
    ○與我先生聯絡，我們有與丙○○在郵局見面。只有去郵局
    而已，並沒有在在其他地方見過面。領四百萬元當天有去代
    書那裡簽本票。」（見原審卷第147至149頁）其於本院陳稱
    ：「借款匯入我的帳戶後，我與先生領取後交給兒子使用」
    （見本院卷第25頁背面）各等語。被上訴人丙○○在原審於
    95年7月6日陳述：「戊○○夫婦說他兒子需要一筆錢，我身
    邊有一筆錢可以借他，但是我希望能夠獲得保障，才設定抵
    押權。設定抵押權時，我不是很瞭解所有權人係何人，我只
    知道房子是他們自己在住。我本來是存在宜蘭信用合作社的
    帳戶內，我將錢領出後存入我的郵局帳戶內，再轉入乙○○
    的郵局帳戶內，我是分兩次轉入的。戊○○向我借錢時沒有
    書立借據，但有寫本票。借錢的事乙○○、戊○○都有與我
    洽談。沒有書寫借貸契約，但我有要他簽立本票並設定抵押
    權。借款當時戊○○夫婦都有出面，我認為都是一樣，所以
    才要他們都在本票上簽名，如果硬要說是何人向我借，應該
    是說乙○○，因為我的錢是匯到他的帳戶內。戊○○夫婦只
    有說急著要用錢。我拒絕回答資金來源，我本身是在做生意
    ，我之前有賣一間房屋。」（見原審卷第91至92頁）；於同
    年十月五日陳述：「借錢的人是乙○○，應該是他們夫妻兩
    個人都有，二人都有在場。本票是去代書那邊開的，借錢是
    事先在家裡談過。乙○○的兒子沒有與我談過。在礁溪郵局
    匯錢，是在礁溪國小對面的郵局轉帳入乙○○的戶頭。我先
    去轉帳，轉完帳之後，一起到代書那邊，我跟乙○○夫婦講
    已經轉帳了，他們就在那邊簽本票。轉帳完後到代書那邊簽
    完本票沒有多久，差不多十來分鐘」（見原審卷第146至147
    頁）各等語。是依被上訴人乙○○上揭陳述，其對於借貸之
    事根本不清楚，則其與丙○○之間是否有借貸之合意，已有
    可疑。又關於究係何人出面向丙○○借用400萬元乙事，被
    上訴人二人於原審陳述各情亦不相符，亦難認其間有消費借
    貸之合意存在。
　(2)就有關借貸後如何取款乙節，被上訴人乙○○兩次之陳述均
  　不相同。而原審共同被告戊○○於原審證稱：「系爭土地、
　　建物贈與給我之後，因為向我弟弟借錢，要給他保障因而設
  　定抵押權。我弟弟將錢匯入我太太郵局的帳戶後。由我太太
    去領現金後交給我兒子。沒有簽借據但有簽立本票壹張」等
    語。與乙○○之證述亦不相侔。而中華郵政股份有限公司礁
    溪郵局95年9月12日函詢客戶交易資料答覆單載明：94年8月
    8日存簿儲金第000000-0乙○○帳戶所提領之現款400萬元，
    提領人為戊○○乙事（見原審卷第141頁），亦與其二人之
    證述大相逕庭。倘本件借貸之事實為真，何以就有關簽發本
    票及領款過程，三人之陳述均有差異。次查依被上訴人所提
    丙○○宜蘭信用合作社活期儲蓄存摺影本（見原審卷第52至
　　53頁），丙○○雖於94年7月29日定存存入7,007,641元，惟
  　於8月1日即電匯出500萬元，另於同日定存200萬元，其後於
    8月8日將原先之200萬元定存改至活期存款，並即提出。依
    上開存摺所示，丙○○於借貸之時，僅有200萬元之現款可
　　供借貸。丙○○提領前開200萬元後，即與其他來源不詳之
  　200萬元，於同日存入其礁溪湯仔城郵局帳戶內，並隨即提
    出（見原審卷第54至57頁）。另依中華郵政有限公司於原審
    上揭函覆所載，丙○○提款時間為14時12分20秒，轉存至礁
    溪郵局乙○○帳戶時間為14時13分9秒，而乙○○提領該400
    萬元之提款單所載提領之時間為14時25分2秒（見原審卷第
    162頁）。倘系爭借貸確屬實在，何以被上訴人丙○○無法
    說明另筆200萬元資金之來源，且戊○○及乙○○對於該借
    貸之400萬元提領後之流向亦無法具體說明。又依丙○○、
　　乙○○於上揭原審之證稱，當天匯款及取款過程中，丙○○
  　、乙○○及戊○○三人均在一起，何不直接將該款項交與借
    款人，反而大費週章將該筆款項反覆轉存，且由提領、轉存
    、提領之動作於12分鐘內即完成，堪認該動作僅係被上訴人
    為製造乙○○曾有400萬元自丙○○帳戶入帳以作為借貸之
    證明而已，其間是否確有借貸關係存在，不無可議。再者，
　　依卷附土地及建物登記簿謄本記載（見原審卷第23至26頁）
  　，乙○○與戊○○間之夫妻贈與發生日期為94年7月20日，
    乙○○將系爭不動產設定抵押權與丙○○係在94年8月9日，
    再依戊○○與乙○○於原審之上揭證述，縱借貸屬實，欲向
    丙○○借貸者應為戊○○，而非乙○○，在在均足證明乙○
    ○與丙○○之間應無借貸關係存在，被上訴人所辯，委無足
    採。
２、再按債務人欲免其財產被強制執行，與第三人通謀而為虛偽
    意思表示，將其所有不動產為第三人設定抵押權者，債權人
    可依侵權行為之法則，請求第三人塗銷登記，亦可行使代位
    權，請求塗銷登記，最高法院著有73年台抗字第472號判例
    可循。又侵權行為之成立，須以故意或過失不法侵害他人權
    利，或故意以背於善良風俗之方法加損害於他人為要件，此
    觀民法第184條規定甚明。又主張侵權行為請求損害賠償者
    ，應就加害人有故意或過失，負舉證之責；主張表意人與相
    對人通謀而為虛偽意思表示者，應就此項事實負舉證之責，
    亦經最高法院58年度台上字第1421號、48年度台上字第29號
    判例闡釋甚明。本件被上訴人間既無借貸關係存在，而其於
    94年8月8日完成上揭匯款動作，並依其陳述於同日簽發同額
    本票，顯見其二人間如確有借貸關係，亦應發生於同日，乃
    系爭土地及建物抵押權設定契約書記載立約日期為94年8 月
    4日、債務清償日期為97年8月3日，與丙○○於原審（見原
    審卷第95頁）及證人丁○○於本院證述（見本院卷第58頁背
    面）係約定一年後清償云云不同，顯見該抵押權設定契約不
    實。又登記簿謄本記載被上訴人於94年8月9日即完成系爭抵
    押權登記，較之先成立之被上訴人乙○○與原審共同被告戊
    ○○之系爭不動產贈與契約先完成登記（94年8月15日），
    足認系爭抵押權係被上訴人為妨害上訴人行使債權通謀虛偽
    而設定。
３、被上訴人乙○○與被上訴人丙○○間設定系爭抵押權，既係
    出於雙方通謀虛偽之意思表示，即有故意侵害上訴人債權之
    不法行為，系爭抵押權即應認為無效，揆諸上揭說明，上訴
    人自得依侵權行為之法則或行使代位權，請求被上訴人丙○
    ○塗銷抵押權登記。
五、綜上所述，上訴人主張被上訴人乙○○與被上訴人丙○○間
    無債權債務關係存在，其就系爭土地所為之抵押權設定係屬
    通謀虛偽意思表示等情，顯可採信，被上訴人之抗辯並無足
    採。從而，上訴人請求確認被上訴人乙○○與被上訴人丙○
    ○間就系爭土地及建物於94年8月9日所設定之4,000,000元
    之抵押權所擔保之債權不存在，併依據侵權行為之法則或行
    使代位權，請求就系爭土地及建物所為之抵押權設定登記予
    以塗銷，為有理由，應予准許。原審就此部分為上訴人敗訴
    之判決，尚有未洽。上訴意旨指摘原判決不當，求予廢棄改
    判，為有理由。爰由本院予以廢棄改判，如主文第2、3項所
    示。
六、據上論結，本件上訴為有理由，依民事訴訟法第450條、第
    85條第1項、第78條，判決如主文。
中　　華　　民　　國　　96　　年　　10　　月　　11　　日
                    民事第十四庭
                        審判長法　官  張  蘭
  　　　　　　　　　　　　　　法　官  黃麟倫
  　　　　　　　　　　　　　　法　官  袁靜文
正本係照原本作成。
如不服本判決，應於收受送達後20日內向本院提出上訴書狀，其
未表明上訴理由者，應於提出上訴後20日內向本院補提理由書狀
（均須按他造當事人之人數附繕本）上訴時應提出委任律師或具
有律師資格之人之委任狀；委任有律師資格者，另應附具律師資
格證書及釋明委任人與受任人有民事訴訟法第466條之1第1項但
書或第2項（詳附註）所定關係之釋明文書影本。
中　　華　　民　　國　　96　　年　　10　　月　　11　　日
　　　　　　　　　　　　　　　書記官  明祖星
附註：
民事訴訟法第466條之1（第1項、第2項）：
對於第二審判決上訴，上訴人應委任律師為訴訟代理人。但上訴
人或其他法定代理人具有律師資格者，不在此限。
上訴人之配偶、三親等內之血親、二親等內之姻親，或上訴人為
法人、中央或地方機關時，其所屬專任人員具有律師資格並經法
院認為適當者，亦得為第三審訴訟代理人。
